最高法院刑事判決　　　　　　九十六年度台上字第三六二五號
上　訴　人　甲○○
選任辯護人　吳磺慶律師
上列上訴人因違反槍砲彈藥刀械管制條例案件，不服台灣高等法
院中華民國九十六年五月十七日第二審判決（九十六年度上訴字
第九二二號，起訴案號：台灣板橋地方法院檢察署九十四年度偵
字第二０六七六號），提起上訴，本院判決如下：
    主  文
原判決撤銷，發回台灣高等法院。
    理  由
原判決認定上訴人甲○○有如原判決事實欄所示之犯行，因而維
持第一審論處上訴人未經許可，持有可發射子彈具有殺傷力之改
造手槍罪刑（處有期徒刑三年六月，併科罰金新台幣六萬元，罰
金如易服勞役，以新台幣一千元折算一日）之判決，並駁回上訴
人在第二審之上訴；固非無見。
惟查：（一）審理事實之法院對於卷內與被告犯罪是否成立有關
，且依法應予調查之證據，均應詳加調查，以期發現真實，如有
應行調查之證據未予調查或雖已調查，然未調查明白，則尚難遽
為被告有利或不利之認定，率予判決，即難謂無應於審判期日調
查之證據未予調查之違法。又有罪之判決書，對被告有利之證據
不採納者，應說明其理由，為刑事訴訟法第三百十條第二款所明
定；是事實審法院應於審判期日就被告否認犯罪所為有利辯解事
項與證據，予以調查，而於有罪判決理由內詳加論列，否則率行
判決，即屬於法有違。原判決認定上訴人於民國九十四年十一月
二十二日晚上某時許，搭乘陳明祥所駕駛之車牌號碼為五Ｂ－七
八三六號自小客車，同往賴敏男位在台北縣中和市○○街六十二
號之住處，並將前由綽號「阿和」之成年男子所交付具殺傷力之
仿COLT廠CALIBER25 型半自動手槍製造之手槍一把（槍枝管制編
號0000000000），置放於上開自小客車之後座乘客扶手置物箱內
，嗣於同日二十三時二十分許，經警在賴敏男上開住處執行搜索
，並到陳明祥上開自小客車內搜索，當場在該車後座乘客置物箱
內查獲前開改造手槍一支等情；原判決理由說明依憑上訴人在警
詢及檢察官第一次偵查中之自白、陳明祥及證人何榮倉、邱琮琪
在警詢中之供詞，並以上訴人為智識健全之成年人，且有違反毒
品危害防制條例及洗錢防制法之前科，有涉案及遭偵審之經驗，
且一般人均知持有改造手槍涉犯重罪，上訴人無替他人承擔之理
由，且陳明祥並未經通緝，本件亦非陳明祥為上訴人辦理交保等
情，因而認證人邱琮琪在審理中有利上訴人之證詞及上訴人之辯
解，均不足採，而為不利上訴人之認定；惟原判決理由並未說明
何以陳明祥未經通緝及事後未替上訴人辦理交保暨上訴人本身有
犯罪前科，即無替人頂罪之認定理由，遽為不利上訴人之認定，
即有理由欠備之違誤。且依卷內資料，上訴人在偵查及審理中均
堅詞否認犯罪，辯稱為警查獲時，伊所以供承犯罪，係因當時陳
明祥說其因案被通緝及將為上訴人辦理交保為由，要求上訴人替
陳明祥承擔等語；並在原審辯稱：該日駕車遭查獲之陳明祥係冒
用他人之身分證資料；上訴人之選任辯護人亦辯稱：上訴人所稱
之陳明祥本名是其兄弟「陳裕祥」等語（見上訴字卷第三一頁反
面、第三三頁）；上訴人並據此在第一審聲請傳喚證人陳明祥，
上訴人之選任辯護人亦在原審聲請調查「陳裕祥」之資料及核對
警詢資料中之「陳明祥」指紋及調查陳明祥所駕駛之車輛五Ｂ－
七八三六號小客車之車主；惟依卷內資料，第一審法院依該陳明
祥在警詢中所陳報之台北縣板橋市○○路三十二巷二十九號三樓
傳喚「陳明祥」，均未到庭，第一審法院於九十五年十一月二十
一日拘提之結果，司法警察報告稱：該拘提處所之屋主表示，其
（指屋主）已居住（該處）多年，並未有被拘提之人（陳明祥）
居住於此，亦不認識被拘人等語（見訴字卷第一三七頁）；倘屬
無訛，則本案於九十四年十一月二十二日晚上，遭員警查獲之「
陳明祥」，究竟是否為陳明祥本人，已非無疑，倘當日被查獲者
所留下之指紋與卷內陳明祥之年籍資料不同，則該為警查獲者究
係何人？有無前科？何以隱匿？凡此均與上訴人之上開辯解是否
屬實有關，自有查明之必要，且上開疑義似有卷附年籍資料可供
查證、有指紋可供比對及有查獲之警員及在場之何榮倉、邱琮琪
得以傳喚到庭指證，並非不能調查或不易調查；乃原審既未再行
調查陳明祥之詳細地址，予以傳喚，亦未就上訴人辯稱「陳明祥
」者實係陳裕祥之冒名一節，予以調查，且未於理由內說明何以
不必調查之理由，此與系爭改造手槍究係何人持有攸關，自有應
於審判期日調查之證據未予調查及判決不備理由之違誤。（二）
原判決採取上訴人在警詢中之自白而為不利上訴人之認定；然依
卷內資料，上訴人在警詢中供稱：「（警方在民利街六十二號前
，在陳明祥所駕駛之自小客車駕駛扶手下查獲子彈半成品十發，
後側乘客扶手下查獲改造手槍一把，子彈五發，子彈半成品三發
，該手槍與子彈是何人所有？）是我的；（你何時將槍彈置於五
Ｂ－七八三六號車上？當時車子有無其他人？駕駛陳明祥及其他
二人為何不知道車上有槍枝子彈？有他人看到或知道你將手槍置
於車上？）九十四年十一月二十二日晚上二十時許置於五Ｂ－七
八三六號車上，只有我一人在車上，因為他們（指陳明祥及同車
之何榮倉、邱琮琪三人）下車去吃點心，我吃不下，在車上休息
，趁他們不在時放的，……沒人看到」等語（見偵查卷第十二頁
至第十三頁）；惟證人何榮倉在偵查中證稱：「我與邱（琮琪）
當晚在板橋市○○路與永豐街口吃宵夜，陳（明祥）邀約我與邱
（琮琪）一起去賴（敏男）住處；陳（明祥）與張（上訴人）是
一起過來找我們」，在審理中證稱：「我跟邱琮琪原本在板橋市
○○路與永豐街口吃稀飯，阿祥（陳明祥）與我約在路口的遊樂
場見面，賣稀飯的地方就在遊樂場的對面；他們來了之後，被告
（上訴人）即在車上；（陳明祥有無下車吃飯？）沒有」等語（
見偵查卷第一三九頁）；證人邱琮琪在審理中亦證稱：「（你在
車上期間，有無整車上的人下車只留下被告在車上？）我們從永
豐路口到積穗國小（即賴敏男住處附近）途中都沒有下車」等語
（見訴字卷第一０九頁、第一一０頁）；如果無訛，則上訴人在
警詢中自陳係趁陳明祥與何榮倉、邱琮琪下車吃點心而放置槍枝
在車上之供詞，是否與事實相符，即非無疑。且原判決理由說明
：「邱琮琪於原審審理時證稱：伊有聽到駕駛（即自稱為陳明祥
者）拜託被告，說他有通緝，如果被告要交保，他會幫他，駕駛
跟被告說既然你有搜到毒品，你就承認槍枝是你的等語，惟證人
邱琮琪於警詢時陳稱：陳明祥為駕駛，駕駛座旁為何榮倉，伊坐
駕駛座後側，被告坐駕駛座右後方，被告有趁伊與陳明祥、邱琮
琪下車吃點心時放手槍，當時係在板橋市○○路吃稀飯云云，是
邱琮琪前後所述不同，已甚可疑，且核與其餘證人何榮倉、陳明
祥所述，顯不相符，證人邱琮琪於原審審理時之證詞顯有瑕疵，
尚難採信，足徵證人邱琮琪於原審翻異前詞，無非臨訟編造、
護被告之詞，核與事實不符，其於原審審理時之證詞尚難作為被
告有利之認定」等語（見原判決正本第五頁）；似以邱琮琪前後
供詞不符，而不予採信；惟依卷內資料，證人即查獲本案之警員
吳天恩在原審證稱：「我上樓（即到賴敏男住處樓下，到車內查
獲本件槍枝後，返回賴敏男住處）之後，就問陳明祥其他四人他
們座（坐）車的位置及車上之槍枝子彈是誰的，在場的人有稍微
討論一下；在派出所內我們分工分類，在派出所二樓，他們可能
有討論一下，後來是被告張（子麒）承認是他的槍枝」等語（見
訴字卷第一０五頁）；證人何榮倉在審理中證稱：「（警察有叫
你們不要講話？）是；（那為什麼他們【陳明祥與上訴人】可以
講話？）我們蹲的很近，還是可以說話，他們（陳明祥與上訴人
）說得很小聲不讓警察聽到；（警察在問槍是何人的時候，你們
有無交談？）我記得我與邱琮琪沒有說話，只有『阿祥』與被告
在說話」等語（見訴字卷第六六頁、第六八頁）；倘屬無訛，則
邱琮琪在審理中所供伊有聽到陳明祥拜託上訴人，說他有通緝，
會幫上訴人辦理交保，並跟上訴人說既然你被搜到毒品，你就承
認槍枝是你的等語之證詞，能否謂全然無憑。原判決未深入審究
，且就上開吳天恩、何榮倉有利上訴人之證詞，棄置不論，復未
說明其不足採取之理由，判決即有不備理由之違誤。以上或為上
訴意旨所指摘，或為本院得依職權調查之事項，應認原判決有撤
銷發回更審之原因。
據上論結，應依刑事訴訟法第三百九十七條、第四百零一條，判
決如主文。
中　　華　　民　　國　九十六　年　　七　　月　　五　　日
                      最高法院刑事第十一庭
                          審判長法官  林　永　茂
                                法官  洪　文　章
                                法官  蘇　振　堂
                                法官  蕭　仰　歸
                                法官  何　菁　莪
      本件正本證明與原本無異
                                      書  記  官
中　　華　　民　　國　九十六　年　　七　　月　　九　　日
                                                      Ｅ
